臺灣嘉義地方法院民事判決            100年度家訴字第152號
原      告  台新國際商業銀行股份有限公司
法定代理人  蔡榮棟
訴訟代理人  姚子厚
            徐建華
            王晟瑋
被      告  簡麗華
上列當事人間夫妻剩餘財產分配事件，本院於民國100年11月
30日言詞辯論終結，判決如下：
    主  文
被告應給付訴外人債務人陳明輝新臺幣貳拾柒萬貳仟陸佰壹拾肆
元及自民國100年8月12日起至清償日止，按週年利率百分之五計
算之利息，並由原告代位受領。
原告其餘之訴駁回。
訴訟費用由原告負擔十分之七，餘由被告負擔。
本判決第一項得假執行。
    事實及理由
一、被告經合法通知，未於言詞辯論期日到場，核無民事訴訟法
    第386條所列各款情形，爰依原告聲請，由其一造辯論而為
    判決。
二、原告起訴主張：訴外人即債務人陳明輝積欠原告債務達本金
    新台幣（下同）1,382,646元及利息、違約金等，經原告數
    次催索，債務人陳明輝均置之不理，迄未償還上開債務，嗣
    原告向鈞院聲請對債務人陳明輝強制執行，經執行無效果，
    而取得鈞院民國97年4月18日核發之97年度執字第10184號債
    權憑證，且原告向國稅局調閱陳明輝之最新財產所得資料（
    其名下春德紙器股份有限公司2,383,000元之股份因該公司
    已解散而不具價值），發現其名下亦無任何可供執行受償之
    財產。債務人陳明輝與被告簡麗華二人為夫妻關係，業經鈞
    院以100年度家訴字第80號宣告改用分別財產制，依民法第
    1030條之1規定，剩餘財產較少之一方得向剩餘較多之一方
    請求其差額，而債務人陳明輝於法定財產制關係消滅時，現
    存之婚後剩餘財產為0元（負債大於資產），被告現存之婚
    後剩餘財產經原告推估為台灣銀行定期存款176,969元，中
    華郵政股份有限公司存款1,414,516元，另有福特廠牌價值
    約11萬元之自小客車、慶眾廠牌價值約7萬元之自小貨車各1
    台。據上已知之婚後剩餘財產，債務人陳明輝剩餘財產為0
    元，被告剩餘財產為1,771,485元，二人之剩餘財產差額為
    885,742元，債務人陳明輝自得依民法第1030條之1之規定，
    請求被告給付885,742元，又因債務人陳明輝積欠原告上開
    債務，復怠於行使其夫妻剩餘財產分配請求權，原告爰依民
    法第242條規定，於原告之債權範圍內，代位債務人陳明輝
    訴請被告給付夫妻剩餘財產之分配額，並由原告代為受領等
    語。並聲明：如主文所示。
三、按夫妻得於結婚前或結婚後，以契約就本法所定之約定財產
    制中，選擇其一，為其夫妻財產制，夫妻未以契約訂立夫妻
    財產制者，除本法另有規定外，以法定財產制為其夫妻財產
    制。又法定財產關係消滅時，夫或妻現存之婚後財產，扣除
    婚姻關係存續中所負債務後，如有剩餘，其雙方剩餘財產之
    差額，應平均分配。但因繼承或其他無償取得之財產及慰撫
    金不在此限，民法第1004條、第1005條、第1030條之1第1項
    分別定有明文。又按親屬編施行法第6條之2規定，中華民國
    91年民法親屬編修正前適用聯合財產制之夫妻，其特有財產
    或結婚時之原有財產，於修正施行後視為夫或妻之婚前財產
    ；婚姻關係存續中取得之原有財產，於修正施行後視為夫或
    妻之婚後財產。根據行政院提出之立法理由謂，修正前夫或
    妻在聯合財產制（即法定財產制）之所有財產區分為特有財
    產與原有財產，其中特有財產及結婚時之原有財產，係不列
    入剩餘財產之分配，修正後，法定財產制，係將夫或妻之財
    產區分為婚前財產與婚後財產，其中婚前財產亦為不列入剩
    餘財產之分配，修正後，法定財產制係將夫或妻之財產區分
    為婚前財產與婚後財產，其中婚前財產亦為不列入剩餘財產
    分配之財產，為保障人民之既得權益，並使現存之法律關係
    得順利過渡至法律修正施行之後，爰增訂修正前結婚而婚姻
    關係尚存續夫妻之特有財產及結婚時之原有財產，仍得排除
    於剩餘財產分配之列，至於婚姻關係存續期間取得之原有財
    產，則仍列入分配。由此可知，本條文之規範，僅係針對修
    正施行前採用法定財產制之夫妻，其過渡至修正後繼續採用
    法定財產制時，就修正前本不應列入剩餘財產分配之財產名
    稱，由「特有財產或結婚時之原有財產」，變更為「婚前財
    產」，得列入剩餘財產分配之財產名稱，由「婚姻關係存續
    中取得之原有財產」，變更為「婚後財產」，至於財產範圍
    完全不受影響。末按夫妻現存之婚後財產，其價值計算以法
    定財產制關係消滅時為準，民法第1030條之4第1項亦定有明
    文。
四、經查：
(一)、被告與債務人陳明輝於71年9月19日結婚，現婚姻關係尚存
    續中，經原告提起宣告夫妻分別財產制訴訟，業經本院100
    年度家訴字第80號判決被告與債務人陳明輝適用分別財產制
    為夫妻財產制，該案於100年8月11日確定乙節，有戶籍謄本
    、全戶戶籍資料查詢結果各1份在卷可參，且經本院調取上
    開宣告夫妻分別財產制案卷查閱屬實。
(二)、原告另主張債務人陳明輝迄今尚未清償借款，計尚欠原告
    1,382,646元，經原告具狀聲請強制執行無效果等情，業據
    其提出本票影本、本院97年度執字第10184號債權憑證影本
    為證，堪信原告此部分主張為真實。
(三)、被告與債務人陳明輝於婚後原以法定財產制為其等之夫妻財
    產制，嗣經原告訴請改用分別財產制，該案於100年8月11
    日確定，斯時被告與債務人陳明輝之法定財產關係消滅，自
    得請求夫妻剩餘財產之分配。而原告對債務人陳明輝有債權
    存在，且經強制執行無效果，已如前述，又現行民法已將原
    第1030條之1第3項規定：「第1項請求權，不得讓與或繼承
    。但已依契約承諾，或已起訴者，不在此限。」刪除，故剩
    餘財產分配請求權已非一身專屬權，是本件原告主張債務人
    江新德對其負有債務無力清償，其代位行使債務人陳明輝對
    被告之夫妻剩餘財產分配請求權，即無不合，核先敘明。
(四)、另本件被告夫妻之剩餘財產部分，原告主張其推估被告之剩
    餘財產含存款及汽車共計約1,771,485元乙節，雖據原告提
    出財產歸戶調件明細表、台灣銀行存放款牌告利率、郵政儲
    金利率表（年息）、車籍資料及權威車訊雜誌估價表等件為
    證，然其中關於台灣銀行及郵局存款部分，經本院函詢於
    100年8月11日法定財產關係消滅時之存款餘額結果，分別為
    36萬元（18萬元定存2筆）、5,282元（存簿結餘5,227元、
    劃撥結餘55元），有台灣銀行嘉義分行100年9月5日嘉義營
    字第10050020811號函附存款餘額明細、中華郵政股份有限
    公司嘉義郵局100 年9月8日嘉營字第1001800468號函在卷可
    查，原告表示同意以上開回函所示之金額計算被告存款，又
    關於被告名下2台汽車部分，依原告提出之資料所示推估價
    值分別為11萬及7萬元，合計財產價值為545,282元。至債務
    人陳明輝部分，尚對原告負有本金1,382,646元及利息、違
    約金之債務，業經原告聲請強制執行未果，已如前述，則其
    負債大於資產，剩餘財產為負數，應以0元計算，則雙方剩
    餘財產之差額為545,282元（545,282萬-0  ），債務人陳明
    輝依法得向被告請求分配之金額為二分之一，即272,614萬
    元，及自法定財產制關係消滅時之翌日即100年8月12日起至
    清償日止，按年息5％計算之利息。
(五)、綜上所述，原告本於債權人之地位，因債務人陳明輝在與被
    告之夫妻法定財產制關係消滅時，怠於行使對被告之夫妻剩
    餘財產請求權利，依據民法第242條、第1030條之1第1項之
    規定，代位請求債務人陳明輝分配夫妻剩餘財產之半數，並
    由原告代為受領，自屬正當，應予准許。從而，原告訴請被
    告應給付債務人陳明輝272,614元，並由原告代為受領，為
    有理由，應予准許；逾此範圍，則屬無據，應予駁回。
五、本判決原告勝訴部分，其所命給付金額未逾50萬元，依民事
    訴訟法第389條第1項第5款之規定，應依職權為假執行之宣
    告。
六、據上論結，本件原告之訴為一部有理由，一部無理由，依民
    事訴訟法第385條第1項前段、第79條，、第389條第1項第5
    款，判決如主文。
中    華    民    國  100    年    12   月    7   日
                  家事庭      法  官  洪嘉蘭
以上正本係照原本作成。
如對本判決上訴，須於判決送達後20日之不變期間內，向本院提
出上訴狀。如委任律師提起上訴者，應一併繳納上訴審裁判費。
中    華    民    國  100    年    12   月    7   日
                              書記官  許家瑜